臺灣桃園地方法院民事判決　九十二年度簡上字第一四八號
　　上　訴　人　乙○○
　　訴訟代理人　袁岳衡律師
　　複　代理人　丙○○
　　廳股份有限公司
　　　　　　　　　　　　　　設台北市○○○路○段一八六號二樓之一
　　法定代理人　詹德樑　　　住.
　　訴訟代理人　甲○○　　　住.
右當事人間請求確認債權不存在等事件，上訴人對於本院中壢簡易庭九十一年度壢簡
字第五一○號第一審判決提起上訴，於民國九十三年二月三日辯論終結，本院判決如
左：
　　主　　　文
上訴駁回。
第二審訴訟費用由上訴人負擔。
　　事　　　實
甲、上訴人方面：
一、聲明：
（一）原判決第三項關於命上訴人給付超過新台幣（下同）二萬五千元及該部分自民
　　　國（下同）九十一年六月二十日起至清償日止，按週年利率百分之五計算之利
　　　息，及該部分假執行之宣告暨訴訟費用之裁判均廢棄。
（二）右廢棄部分，被上訴人於第一審之訴及其假執行之聲請均駁回。
二、陳述：除與原判決記載相同者，茲引用之外，補稱：
（一）查上訴人並非以廣告為業，茲以系爭房屋面臨高速公路，位居適宜作廣告招牌
　　　之懸掛，被上訴人自行尋覓因而與上訴人洽商，上訴人本無出租之意思，故縱
　　　令租用期間，發生阻礙致被上訴人不能使用之情況，因契約並未規定應如何解
　　　約之明文，且被上訴人來函並未言及解除契約，因而契約仍屬存在，被上訴人
　　　請求返還部分未到期之租金及所謂之押租金於法不合，現合約屆期，即無返還
　　　不當得利之問題。
（二）被上訴人與上訴人訂立之系爭租賃契約約定由上訴人提供系爭房屋屋頂作為架
　　　設廣告招牌宣傳之用，租賃期間自九十年八月一日起至九十一年七月三十一日
　　　止，每月租金五萬元，並由被上訴人交付十五萬元，作為代理架設廣告費用之
　　　需，此有訂契約時在場證人馬汝偉為證。惟原審不查，竟不顧上訴人之抗辯，
　　　而逕以契約內容為唯一認定事實之依據，故其認定實與事實不合。
（三）查上訴人非以廣告業為生，且之前從未出租系爭房屋屋頂予任何人作為架設廣
　　　告招牌之用，故上訴人不曾接獲任何交通部台灣區○道○○○路局北區工程處
　　　有關禁建函令，據此，上訴人並不知此租賃契約內容違法，否則上訴人豈敢明
　　　知違法而又故意接受被上訴人之要約而訂立此無效租賃契約。依民法第二百四
　　　十七條第一項契約因以不能之給付為標的而無效者，當事人於訂約時知其不能
　　　或可得而知者，對於非因過失而信契約為有效致受損害之他方當事人，負賠償
　　　責任。因上訴人係屬善意無過失，故被上訴人亦應賠償上訴人因信賴租賃契約
　　　有效而支出架設燈具設備之損害，從而以上二筆金額上訴人亦得依民法第三百
　　　三十四條主張抵銷。
（四）上訴人所收受之十五萬元，已因支付電器燈具裝設而支付十三萬零三百三十二
　　　元，此部分為有益於被上訴人而支出之費用，被上訴人因該部分有益費用之支
　　　出，而得受有八個月餘之利用價值，據此而論，縱被上訴人給付之押租金（實
　　　係架設廣告及電器設備費用），應予返還，惟上訴人就所收受之金額已消費於
　　　架設廣告招牌及電燈器材，且此部分消費與被上訴人有益上訴人亦得主張抵銷
　　　。
三、證據：除援用第一審所提證據外，並聲請訊問證人王建國、羅肇中、馬汝偉。
乙、被上訴人方面：
一、聲明：駁回上訴。
二、陳述：除與原判決記載相同者，茲引用之外，補稱：
（一）依租賃合約書第三條約定：「租賃押金新台幣十五萬元整，本押金可抵扣以作
　　　為尾三期租賃月款之用。」可知，上訴人與被上訴人明白約定，被上訴人於訂
　　　約時交付之十五萬元係用作上述租賃合約之押金，至為明確。上訴人所謂被上
　　　訴人所交付之十五萬元，係用作代理架設廣告之用，而非押金之說法，完全悖
　　　離事實及雙方約定，其言實不可採。
（二）又依租賃合約第八條約定：「廣告招牌燈具裝設及租賃期所使用的電力支出由
　　　甲方承擔。」亦可知，上訴人與被上訴人已明白約定，架設廣告招牌、燈具等
　　　設備之費用，應由上訴人自行承擔。該項費用，根本與被上訴人交付之十五萬
　　　元押金無關。上訴人主張以架設廣告招牌、燈具等費用抵銷其應返還之押金，
　　　顯無依據。更何況，被上訴人使用電器燈具八個月期間，亦已每月給付相當之
　　　對價予上訴人（即每月租金五萬元，八個月共四十萬元。為顧及情誼，被上訴
　　　人於起訴時，並未請求上訴人返還此四十萬元）。被上訴人並非無償使用電器
　　　燈具。上訴人抗辯以裝設電器燈具之費用抵銷應返還之押金云云，實無理由。
（三）證人馬汝偉於九十二年九月十七日庭訊時雖稱：「我有聽到乙○○說燈光的費
　　　用要另外跟被上訴人算，因為不含在契約之內。」等語，惟證人馬汝偉亦稱：
　　　「：：上訴人要做燈光的費用是否與押金有關，我不太清楚，據我所知好像沒
　　　有關係。我當時在場的時候兩造只是單純先討論，還沒有簽訂書面的契約，他
　　　們後來簽契約的時候我不在場。」等語，又當鈞院問道：「有說到押金的部分
　　　拿來作為燈光設備的費用嗎？」，證人馬汝偉則回答：「這個部分我沒有聽到
　　　。」，可見證人馬汝偉之證詞只能證明上訴人曾提到燈光設備費用要另外跟被
　　　上訴人算，至於被上訴人是否同意，證人馬汝偉於雙方正式簽約時並不在場，
　　　無法證明。事實上，被上訴人與上訴人於正式簽約時（證人馬汝偉並不在場，
　　　並不知道雙方最後之決定），已白紙黑字明白約定廣告招牌燈具裝設及租賃期
　　　所使用的電力支出由上訴人承擔，上訴人實不能抵賴。
（四）民法第二百四十六條第一項前段規定：「以不能之給付為契約標的者，其契約
　　　為無效。」上訴人所有之系爭房屋位於高速公路兩側禁止搭設廣告之範圍，故
　　　被上訴人與上訴人間之租約，實以法律上不能之給付為標的，依上述民法規定
　　　，本件租約無效。本件租約既屬無效，則上訴人已受領之押金十五萬元、九十
　　　一年三月份租金及用作九十一年四月份租金給付之支票（面額為五萬元），即
　　　無法律上原因。被上訴人依民法第一百七十九條規定，請求上訴人返還上述支
　　　票，及押金、租金共十七萬五千元，並無違誤。固然，民法第二百四十七條第
　　　一項規定：「契約因以不能之給付為標的而無效者，當事人於訂約時知其不能
　　　或可得而知者，對於非因過失而信契約為有效致受損害之他方當事人，負賠償
　　　責任。」，惟本件被上訴人並非「於訂約時知其不能或可得而知者」，上訴人
　　　也不是「非因過失而信契約為有效」者，上訴人更不是「非因過失而信契約為
　　　有效致受損害之人」，且上訴人並無損害，只是將應退還的押金、租金及支票
　　　退還而已，並無損害可言（事實上，被上訴人的廣告製作已完全浪費，能請求
　　　損害賠償的反而是被上訴人）。何況，被上訴人於交通部來函前，完全不知道
　　　上訴人所有之系爭房屋屋頂不得搭設「廣告招牌」；反之，上訴人為上述建築
　　　物之所有人，對其系爭房屋屋頂「廣告招牌」合法性之認知及認知義務，均應
　　　不比一般人低。
（五）至於上訴人主張，係被上訴人自行向上訴人洽商承租廣告招牌云云，亦非事實
　　　；縱設事實，亦不影響雙方以不能之給付為契約標的之法律效果。況上訴人為
　　　廣告招牌之出租人，被上訴人為承租人。本件廣告招牌之合法性及符合租賃契
　　　約目的，均應為上訴人契約義務之一部分。亦即，上訴人有義務提供適法及合
　　　於租賃目的之廣告招牌作為被上訴人廣告之用。本件廣告招牌須具合法性及符
　　　合租賃契約目的，均為上訴人契約義務之一部分。上訴人現在推說契約無效，
　　　其無過失云云，實無可取。
三、證據：均援用第一審所提證據。
　　理　　　由
一、按當事人喪失訴訟能力或法定代理人死亡或其訴訟權消滅者，訴訟程序在有法定
　　代理人或取得訴訟能力之本人承受訴訟以前當然停止，民事訴訟法第一百七十條
　　定有明文。經查，被上訴人之原法定代理人為丁○○，但於訴訟中變更法定代理
　　人為詹德樑，此有被上訴人提出之公司變更登記表為證，揆諸前揭說明，被上訴
　　人聲請由詹德樑承受訴訟，於法有據，應准許之。
二、本件被上訴人起訴主張其向上訴人承租坐落桃園縣中壢市內定里下內壢三之六號
　　房屋屋頂架設廣告招牌作為宣傳之用，租賃期間自九十年八月一日起至九十一年
　　七月三十一日止，每月租金五萬元，並由被上訴人交付押金十五萬元，且押金可
　　抵尾期三期之租金。被上訴人並簽發九張面額均為五萬元之支票業由上訴人收執
　　，以供上訴人於每月票載發票日提示兌現，支付租金。詎於九十一年二月二十七
　　日，被上訴人竟接獲交通部台灣區○道○○○路局北區工程處來函指稱被上訴人
　　所承租之地點為禁建、限建廣告物看板區域，並要求被上訴人於文到十日內拆除
　　，被上訴人自行於九十一年三月七日拆除所搭設之廣告招牌。又上訴人出租之房
　　屋屋頂既屬不得搭設任何廣告招牌之限建區，則上開租賃契約即屬以不能之給付
　　為契約之標的而無效，故請求確認上訴人所持有被上訴人所簽發用以支付九十一
　　年四月份租金之支票票據權利不存在，並將該支票返還被上訴人，另依不當得利
　　之法律關係請求上訴人應給付被上訴人三月份半數之租金二萬五千元及押金十五
　　萬元，共計十七萬五千元等語。上訴人則以其並非以廣告為業，係被上訴人主動
　　向其洽商承租系爭房屋屋頂，故縱令租用期間發生阻礙致被上訴人不能使用之情
　　況，因契約並未規定應如何解約之明文，且被上訴人來函並未言及解除契約，因
　　而契約仍屬存在，被上訴人即無請求返還不當得利之問題。又縱使租賃契約無效
　　，被上訴人所交付之十五萬元，係作為其代理架設廣告費用之需，不得請求返還
　　；又因其係屬善意無過失，故被上訴人應賠償其因信賴租賃契約有效而支出燈具
　　設備之損害，且其裝設燈具之支出係有益於被上訴人而支出之費用，從而亦得抵
　　銷等語，資為抗辯。
三、被上訴人主張其向上訴人承租系爭房屋屋頂架設廣告招牌，租賃期間自九十年八
　　月一日起至九十一年七月三十一日止，每月租金五萬元，並由被上訴人交付上訴
　　人十五萬元、面額均為五萬元之支票九紙之事實，有被上訴人於原審提出之租賃
　　合約書影本乙份、支票影本四紙為證，應堪信為真實。
四、按以不能之給付為契約標的者，其契約為無效，民法第二百四十六條第一項前段
　　定有明文；次按高速公路兩側禁止樹立廣告之範圍，除左列路段為路權邊界五十
　　公尺以內地區○○○路權邊界外二百公尺以內地區為限。一銜接機場之高速公路
　　，自機場銜接處起三公里之路段。二與地方道路銜接之交流道路段。三與省道或
　　縣道立體交會之高速公路路段。四毗鄰工業區○○○○路路段，此有公路兩側公
　　私有建築物與廣告物禁建限建辦法第三條第三項規定甚明。查上訴人出租予被上
　　訴人架設廣告招牌之系爭房屋屋頂，係屬高速公路兩側禁止樹立廣告之範圍，有
　　被上訴人於原審提出之交通部台灣區○道○○○路局北區工程處九十一年二月二
　　十七日北工中（九一）字第○二一四○號函為證，且為上訴人所不爭執，應屬真
　　實。而上訴人出租之系爭房屋屋頂既因法律規定而無從為被上訴人樹立廣告招牌
　　使用，自係以法律上不能之給付為前開租賃契約標的，參諸前開說明，該租賃契
　　約應屬無效，此不待本件租賃契約明文規定。是上訴人以租賃契約並未規定應如
　　何解約之明文，且被上訴人來函並未言及解除契約，而謂契約仍屬存在云云，尚
　　非可採。
五、又按無法律上之原因而受利益，致他人受損害者，應返還其利益，民法第一百七
　　十九條前段定有明文。上訴人雖抗辯被上訴人於租賃契約成立時所交付之十五萬
　　元，實係給付其裝設招牌燈具設備之支出，並非押金，並聲請訊問當時在場之證
　　人馬汝偉云云。惟查：證人馬汝偉證稱：「我有聽到乙○○說燈光的費用要另外
　　跟被上訴人算，因為不含在契約之內。」「：：上訴人要做燈光的費用是否與押
　　金有關，我不太清楚，據我所知好像沒有關係。我當時在場的時候兩造只是單純
　　先討論，還沒有簽訂書面的契約，他們後來簽契約的時候我不在場。」「（有說
　　到押金的部分拿來作為燈光設備的費用嗎？）這個部分我沒有聽到。」，是證人
　　馬汝偉之證詞並不足以證明兩造間曾約定以被上訴人交付之十五萬元作為裝設燈
　　光設備費用。又稽之卷附租賃合約書第四條約定：「租賃押金新台幣十五萬元整
　　，本押金可抵扣以作為尾三期租賃月款之用。」，第八條約定：「廣告招牌燈具
　　裝設及租賃期間所使用之電力支出由甲方（即上訴人）承擔。」等語，已明白揭
　　示被上訴人於訂約時所交付之十五萬元係作為押金之用，而被上訴人於承租時僅
　　交付面額均為五萬元之支票九紙（發票日自九十年八月至九十一年四月之每月三
　　十日），為上訴人所不爭執，核與租賃合約書第四點約定以押金十五萬元抵扣尾
　　三期租金之情形亦屬相符，足認上訴人所受領之十五萬元確係被上訴人給付之押
　　金無訛，是上訴人辯稱被上訴人於訂立租賃契約時交付之十五萬元並非押金云云
　　，不足採信。
六、上訴人復抗辯其屬善意無過失，被上訴人亦應賠償其因信賴租賃契約有效而支出
　　燈具設備之損害，且其裝設燈具之支出係有益於被上訴人而支出之費用，並與前
　　開押金返還債務抵銷云云。按契約因以不能之給付為標的而無效者，當事人於訂
　　約時知其不能或可得而知者，對於非因過失而信契約為有效致受損害之他方當事
　　人，負賠償責任，民法第二百四十七條第一項固定有明文。然上訴人就被上訴人
　　於訂約時知其不能或可得而知系爭房屋屋頂不得樹立廣告招牌乙節，並未舉證以
　　實其說，則上訴人抗辯被上訴人應賠償其信賴租賃契約有效而支出架設燈具設備
　　之損害云云，即非可採。又依本件租賃合約書第八條約定廣告招牌燈具裝設義務
　　應由上訴人承擔，已如前述，則上訴人另抗辯依租賃契約以被上訴人應給付有益
　　費用加以抵銷云云，亦不足採。
七、綜上所述，本件租賃契約既屬無效，則被上訴人主張上訴人受領押金屬無法律上
　　之原因而受利益，本於不當得利法律關係，請求上訴人返還押金十五萬元及自起
　　訴狀繕本送達之翌日即九十一年六月二十日起至清償日止，按週年利率百分之五
　　計算之利息，為有理由。原審據此而命上訴人如數給付，並依被上訴人聲請，酌
　　定相當之擔保金額予以宣告假執行，於法並無不合，上訴意旨指摘原判決不當，
　　求予廢棄改判，為無理由，應予駁回。
八、據上論結，本件上訴為無理由，依民事訴訟法第四百三十六條之一第三項、第四
　　百四十九條第一項、第七十八條，判決如主文。
中　　　華　　　民　　　國　　九十三　　年　　　二　　　月　　 十七　　 日
　　　　　　　　　　　　　　　　臺灣桃園地方法院民事第一庭
~B審判長法官　郭琇玲
~B　　　法官　潘進柳
~B　　　法官　賴惠慈
右正本證明與原本無異
如對本判決上訴，須於判決送達後二十日內向本院提出上訴狀，同時表明上訴理由；
如已於本判決宣示後送達前提起上訴者，應於判決送達後十日內補具上訴理由（均須
按他造當事人之人數附繕本）。
中　　　華　　　民　　　國　　九十三　　年　　　二　　　月　　　十九　　日
~B法院書記官　王曉雁
